【裁判字號】    91,重上更(一),174
【裁判日期】    920805
【裁判案由】    懲罰性違約金等
【裁判全文】
臺灣高等法院民事判決                        九十一年度重上更(一)字第一七四號
    上  訴  人  乙○○
    訴訟代理人  高素真律師
    被上訴人    甲○○
    訴訟代理人  余鐘柳律師
右當事人間請求損害賠償等事件，上訴人對於中華民國八十八年十一月四日台灣士林
地方法院八十七年度重訴字第二八六號第一審判決提起上訴，經判決後，由最高法院
發回更審，本院判決如左：
    主      文
原判決關於駁回上訴人後開第二項之訴部分及該部分假執行之聲請，暨命上訴人負擔
訴訟費用（除確定部分外）之裁判均廢棄。
被上訴人應給付上訴人新台幣玖拾柒萬零貳佰柒拾伍元，及自民國八十七年九月九日
起，至清償日止，按年息百分之五計算之利息。
其餘上訴駁回。
第一、二審訴訟費用由被上訴人負擔五分之二，餘由上訴人負擔。
    事      實
甲、上訴人方面：
一、聲明：(一)原判決除確定部分外廢棄。
          (二)右開廢棄部分，被上訴人應給付上訴人新台幣（下同）二百二十九萬一
            千五百六十五元，及自民國（下同）八十三年八月二十一日起至清償日
            止，按年息百分之五計算之利息。
          (三)願提供華南商業銀行無記名可轉讓定期存款單為擔保，請准宣告假執行
            。
二、陳述：除與原判決及本院前審判決記載相同部分，予以引用外，並補稱略以：
    (一)依兩造於七十三年七月七日所簽訂之同意書第一條之約定，被上訴人應給付建
      坪找補費用一百零二萬元予上訴人，至被上訴人所提出之和解筆錄係兩造於本
      院七十七年度重上字第九八號損害賠償事件中所為，該和解之效力並不及於上
      開一百零二萬元。又該和解筆錄所載「兩造其餘請求拋棄」，僅係指兩造不得
      就當時所生之合建交屋等糾紛另起訴訟，至被上訴人應給付一百零二萬元部分
      ，兩造於和解當時並無爭執，自不在和解範圍內。
    (二)依合建契約第十條約定，地價稅應由兩造依分得房屋比例分擔，是被上訴人從
      開工時起即應負擔地價稅，要與系爭房地何時移轉登記無涉；況上訴人係因被
      上訴人未依和解內容履行，始拒絕履行，自屬不可歸責於上訴人，上訴人自得
      向被上訴人請求償還代墊之地價稅款。
    (三)依和解筆錄第六項已載明被上訴人應完成公共設施之施作及點交，嗣因被上訴
      人遲不履行，上訴人始僱請訴外人楊勝吉代為施作地下室公共設施。
三、證據：除援用原審及本院前審之立證方法外，並補出提合建契約書附圖、被上訴
          人七十一年十月十四日致上訴人函件、台灣台北地方法院士林分院（下稱
          士林地院）七十六年度重訴字第二五號民事判決、被上訴人七十七年三月
          八日民事答辯狀、士林地院七十七年二月二十四日勘驗筆錄及現場照片為
          證，及聲請訊問證人余土龍。
乙、被上訴人方面：
一、聲明：上訴駁回。
二、陳述：除與原判決及本院前審判決記載相同部分，予以引用外，並補稱略以：
    (一)兩造既已於和解筆錄第十項載明：「兩造其餘請求拋棄」，應認系爭合建契約
      之一切權利義務關係已因和解而消滅；又被上訴人係因合建工程進行至九樓時
      ，購買戶正聲廣播公司欲變更室內隔間，上訴人不願配合蓋章，經相關人士協
      調後始同意以每坪六萬元計，補貼上訴人十七坪共計一百零二萬元，並約定該
      費用應從保證金扣除，是由兩造和解時被上訴人同意減少取回保證金五百萬元
      ，可知兩造確已將開一百零二元補貼費用計算在和解範圍內。
    (二)被上訴人允諾補貼地價稅，係以和解筆錄簽訂時上訴人已繳納地價稅之百分之
      六十為限，並不包括其後發生之地價稅，至和解筆錄簽訂後，因上訴人一再興
      訟拒絕交屋所產生之地價稅，應由上訴人自行負擔。
    (三)關於公共設施部分，雙方於和解筆錄第六項約定，係點交予大樓管理委員會，
      而被上訴人確已將地下室公共設施部分點交予大樓管理委員會。縱上訴人主張
      曾僱工施作地下室一節屬實，惟被上訴人若未依約施作，已構成債務不履行，
      上訴人亦祇得依法自應先通知被上訴人修補，於被上訴人置之不理後，上訴人
      始得自行僱工施作，上訴人既未為通知，自無自行僱工修補之權源。
三、證據：除援用原審及本院前審之立證方法外，並補提出訴外人余俊龍於七十七年
          一月十六日所書立收據為證。
丙、本院依職權調取本院七十八年度重上字第九八號兩造間請求損害賠償事件卷宗。
    理      由
一、本件上訴人起訴主張：伊及訴外人蔡文祥、蕭文鐘、蔡淑真、蕭淑芬、何淑琴與
    被上訴人曾因坐落台北市○○路陽明廣場大廈合建發生糾紛，於七十八年五月十
    五日在本院七十八年度重上字第九八號請求損害賠償事件審理時，成立訴訟上和
    解，依該和解筆錄記載，被上訴人同意不就台灣台北地方法院（下稱台北地院）
    七十七年度自字第六○一號刑事案件對伊為不利益之上訴，詎被上訴人竟違反約
    定，就該刑事案件提起上訴，依上開和解內容，被上訴人應給付伊一千萬元懲罰
    性違約金。又依和解筆錄，被上訴人同意負擔地價稅百分之六十即一百三十一萬
    二千九百二十九元；就未完成之公共設施，經伊自行僱工完成，被上訴人自應賠
    償伊六十八萬零二百七十七元。另被上訴人於七十三年七月七日與伊簽訂同意書
    ，約定應找補伊十七建坪，每坪六萬元，計一百零二萬元，迄未給付等情，爰依
    和解筆錄及同意書之約定，求為命被上訴人給付一千三百零一萬三千二百零六元
    及自八十三年八月二十一日起至清償日止，按年息百分之五計算利息之判決（原
    審判命被上訴人給付三十四萬二千六百五十四元本息，而駁回上訴人其餘之請求
    。被上訴人就其敗訴部分未聲明不服，上訴人就其敗訴部分聲明不服。本院前審
    為上訴人敗訴之判決，上訴人就其中違約金一千萬元及代為施作公共設施費用三
    十七萬八千九百八十七元本息部分捨棄上訴，僅就七十八年度至八十一年度之地
    價稅九十七萬零二百七十五元〈其計算式為：起訴請求之1,312,929元－已確定
    之342,654元＝970,275元〉、建坪找補費用一百零二萬元及代為施作公共設施費
    用三十萬一千二百九十元〈其計算式為：起訴請求之680,277元－已捨棄上訴之
    378,987元＝301,290元〉，共計二百二十九萬一千五百六十五元〈其計算式為：
    970,275元＋301,290元＋1,020,000元＝2,291,565元〉及自八十三年八月二十一
    日起算之法定遲延利息部分提起上訴〈見最高法院九十一年度台上字第二○六一
    號卷內所附之聲明上訴狀及上訴理由狀〉，經最高法院廢棄發回更審）。
    被上訴人則以：依和解筆錄，伊同意貼補上訴人之地價稅，限於簽署該和解筆錄
    前上訴人已繳納部分，即七十一年度至七十七年度之地價稅款計三十四萬二千六
    百五十四元；至七十八年度至八十一年度之地價稅計九十七萬零二百七十五元則
    未包含在內。又伊應施作之公共設施均已完成，上訴人主張伊有債務不履行之情
    事，請求伊賠償三十萬一千二百九十元之損害，尚乏依據。另該和解筆錄係就兩
    造所有合建糾紛一併解決，所謂拋棄其餘請求，包括上訴人於七十三年七月七日
    與伊簽訂之同意書在內，上訴人自不得再依該同意書訴請伊支付建坪找補費用一
    百零二萬元等語，資為抗辯。
二、本件經依民事訴訟法第四百六十三條準用同法第二百七十條之一第一項第三款規
    定，整理並協議簡化爭點及不爭執點後，兩造同意就本院九十二年五月十九日準
    備程序中，兩造協議簡化之爭點為主張及辯論（見本院九十一年度重上更(一)字第
    一七四號卷《下稱本院更(一)卷》第六八、六九頁）。本件上訴人及訴外人蔡文祥
    、蕭文鐘、蔡淑真、蕭淑芬、何淑琴（下稱蔡文祥等五人）與被上訴人於七十一
    年五月六日簽立合建契約，於台北市○○區○○路興建陽明廣場大廈；又兩造另
    於七十三年七月七日簽訂同意書，被上訴人同意補貼上訴人建坪十七坪，每坪以
    六萬元計算，共計一百零二萬元，於最後一期保證金內扣還，上訴人及蔡文祥等
    五人嗣於七十六年間，向士林地院起訴請求被上訴人交屋並賠償債務不履行之損
    害（七十六年重訴字第二五號）之後，兩造於七十八年五月十五日在本院七十七
    年度重上字第九八號訴訟中和解成立；又陽明廣場大廈基地七十八年度至八十一
    年度地價稅共計九十七萬零二百七十五元均係由上訴人先行支付之事實，為兩造
    所不爭執，並有土地合建契約書（見原審卷第七八頁至第八三頁）、同意書（見
    原審卷第二六、二七頁）、上訴人及蔡文祥等五人之起訴狀（見本院八十九年度
    重上字第一一號卷《下稱本院重上字卷》第四八頁至第五五頁）、士林地院七十
    六年度重訴字第二五號民事判決（見本院重上字卷第五六頁至第六七頁）、本院
    七十七年度重上字第九八號之七十八年五月十五日和解筆錄（見原審卷第七頁至
    第九頁）及台北市稅捐稽徵處大安分處函復地價稅明細（見原審卷第二○頁至第
    二五頁）可證，固堪信為真實。茲僅就兩造上開協議簡化之爭執點，分述如左：
    (一)按和解成立者，與確定判決有同一之效力，民事訴訟法第三百八十條第一項定
      有明文，惟訴訟上之和解係指在訴訟繫屬中以終止爭執並終結訴訟為目的之當
      事人間之合意，故必須就本案訴訟標的為之，其非就本案訴訟標的為和解者，
      並非訴訟上之和解，當事人對其內容如有爭執，自得另行起訴，不生一事不再
      理之問題（參照最高法院八十八年度台上字第一九七一號判決）。經查上訴人
      及蔡文祥等五人於士林地院七十六年度重訴字第二五號債務不履行損害賠償事
      件中，係以被上訴人遲延交屋為由，依該合建契約，請求被上訴人交屋並賠償
      彼等所受之損害（見本院重上字卷第四八頁至第五五頁），經士林地院判決上
      訴人及蔡文祥等五人一部勝訴，一部敗訴（見本院重上字卷第五六頁至第六七
      頁），兩造各自對於該判決不服，提起上訴，由本院以七十七年度重上字第九
      八號予以受理，是該事件之訴訟標的應為上訴人及蔡文祥等五人依據該合建契
      約對被上訴人之交屋請求權及債務不履行損害賠償請求權，嗣兩造於七十八年
      五月十五日和解成立，並制作和解筆錄（見原審卷第七頁至第九頁），該和解
      筆錄共有十一項，第一項至第九項係就兩造間因七十一年五月六日所簽訂合建
      契約後所衍生之房屋交付及保存登記、公共設施之完成及保存登記並點交、各
      項規費及稅金暨代書費之負擔、提存擔保金之領回、保證金之返還等糾紛及刑
      事訴訟糾葛為和解，第十項為：「兩造其餘請求拋棄」及第十一項為：「第一
      、二審訴訟費用由兩造各自負擔」。經核本件上訴人請求被上訴人給付之「七
      十八年度至八十一年度地價稅款，共計九十七萬零二百七十五元」、「建坪找
      補費用一百零二萬元」及「代施作公共設施賠償費用三十萬一千二百九十元」
      ，均與上訴人及蔡文祥等五人依據該合建契約對被上訴人所為之上開交屋請求
      權及債務不履行損害賠償請求權無關，自非該訴訟之訴訟標的，業經本院調取
      上開卷宗，核閱屬實，縱有就各該部分予以和解，依上開說明，亦非屬依民事
      訴訟法第三百八十條第一項所成立之和解，並無與確定判決同一之效力，自不
      受「一事不再理」原則之拘束。僅具有民法第七百三十六條所規定私法上和解
      之效力。
    (二)上訴人主張依合建契約第九條之約定，地價稅本應由兩造依分得房屋比例分擔
      ，被上訴人自應負擔七十八年度至八十一年度地價稅款百分之六十共計九十七
      萬零二百七十五元等語，雖為被上訴人所否認。惟查：
      1.按和解有使當事人所拋棄之權利消滅及使當事人取得和解契約所訂明權利之
        效力，民法第七百三十七條定有明文。本件系爭合建契約第九條約定：「土
        地各項稅款在開工前全部由甲方（即上訴人及乙○○、蔡文祥）負責繳納，
        包括房屋稅、地價稅、承租費用，開工後由雙方按分屋比例負擔之，‧‧‧
        」（見原審卷第七八頁至八三頁），而被上訴人同意依該合建契約負擔該大
        廈基地土地增值稅之百分之六十（見本院更(一)卷第三八、五九頁），嗣上訴
        人及蔡文祥等五人與被上訴人已於前開和解筆錄第九項約定：「兩造願協同
        辦理之義務於七十八年五月三十一日前開始履行。乙方（指被上訴人）並同
        意給付合建契約履行中已繳之地價稅二十五萬元與甲方（指上訴人及蔡文祥
        等五人）（多退少補）」（見原審卷第九頁），足見上開和解筆錄第九項所
        載被上訴人所同意給付之款項係指和解日即七十八年五月十五日（見原審卷
        第七頁）之前，依合建契約履行中『已繳』之地價稅，而該和解係成立於七
        十八年五月十五日，該基地七十八年度至八十一年度之地價稅既均係在和解
        成立後所課徵之稅款，為兩造所不爭執，而和解當時上訴人尚未代墊上開地
        價稅，自無從向被上訴人請求，即無法預為和解，顯非該和解筆錄第九項所
        載之「合建契約履行中已繳之地價稅」，自不在前開和解範圍內。
      2.前開七十八年度至八十一年度之地價稅，既不在兩造之前開和解範圍內，則
        上訴人依兩造所簽訂合建契約第九條之約定，請求被上訴人償還其所代墊七
        十八年度至八十一年度之地價稅款，共計九十七萬零二百七十五元，自屬有
        據。
    (三)上訴人雖另主張兩造於七十三年七月七日簽訂同意書約定：「建方（指被上訴
      人）同意再補貼地主建坪十七坪，歸由地主乙○○先生所有。上開建坪雙方同
      意每建坪折價新台幣六萬元正計算，於最後一期保證金內扣還」，伊自得請求
      被上訴人給付建坪找補費用一百零二萬元云云，並提出該同意書為證（見原審
      卷第二六、二七頁），惟為被上訴人所否認，並抗辯前開和解筆錄係就兩造間
      所有合建糾紛一併解決，該和解筆錄內所謂「兩造其餘請求拋棄」，自應包括
      兩造於七十三年七月七日所簽訂同意書在內，上訴人自不得再依該同意書訴請
      伊支付建坪找補費用一百零二萬元等語。經查：
      1.前開和解筆錄第八項雖僅記載：「前七項均圓滿履行完畢後，兩造確認就七
        十一年五月六日所定合建契約均已圓滿履行無誤，兩造互無相干，不得再向
        另一方有任何請求．．．」（見原審卷第九頁），並未載明前開同意書是否
        亦在兩造和解之範圍內。惟查前開同意書係在兩造於七十一年五月六日簽訂
        系爭合建契約後之七十三年七月七日所另行簽訂，為兩造所不爭執，並有該
        同意書可稽（見原審卷第二六、二七頁）；又該同意書除第一條約定被上訴
        人應補貼上訴人建坪十七坪，共計一百零二萬元外，第二條至第六條復就該
        合建大樓之外觀、用料、隔間、一樓空地、中庭及違約責任等相關事項為詳
        盡規範，該同意書第一條並約定上開建坪找補費用，應由合建契約中之保證
        金扣除，足證該同意書確係兩造為履行系爭合建契約所簽訂，應屬該合建契
        約所衍生之補充協議。
      2.經調閱本院七十七年度重上字第九八號損害賠償事件卷宗，發現該同意書曾
        於七十七年八月二十二日審理時，經由被上訴人庭呈附於該卷內可稽（見本
        院七十七年度重上字第九八號卷(一)第八○頁－影本附於本院重上字卷第二五
        四頁至第二五六頁），此可由該卷第八十頁所附之同意書右上角確係記載「
        被上訴人（指本件之上訴人）提22/8」等字樣，復經證人即該事件甲○○之
        訴訟代理人陳福寧律師於本院前審到場證述：「同意書是當庭提出，由當天
        開庭的報到單甲○○未到，同意書應是乙○○提出」（見本院重上字卷第三
        六四－一頁），則該同意書既係由本件上訴人於該損害賠償事件中當庭提出
        ，本院並將之附於該卷內，衡情應為該事件兩造當事人於和解時所已知悉之
        事。
      3.按訴訟上之和解係指在訴訟繫屬中以終止爭執，並終結訴訟為目的之當事人
        間之合意，故必須就本案訴訟標的為之，而欲探求和解時原告所拋棄之請求
        其範圍如何，除當事人另有特別之表示外，通常僅應就該訴訟事件原告所為
        之請求予以觀察（參照最高法院八十四年度台上字第八三四號判決）。經查
        本院七十七年度重上字第九八號事件之訴訟標的為上訴人及蔡文祥等五人，
        係依據該合建契約，對被上訴人之交屋請求權及債務不履行損害賠償請求權
        ；又該和解筆錄第一項至第九項係就兩造間因七十一年五月六日所簽訂合建
        契約後所衍生之房屋交付及保存登記、公共設施之完成及保存登記並點交、
        各項規費及稅金暨代書費之負擔、提存擔保金之領回、保證金之返還等糾紛
        及刑事訴訟糾葛一併解決，有該和解筆錄可稽（見原審卷第七頁至第九頁）
        ，足證上訴人及蔡文祥等五人，原起訴請求之範圍，並不包含建坪找補費用
        一百零二萬元在內。雖上訴人云該和解筆錄所載「兩造其餘請求拋棄」，僅
        係指兩造不得再就當時所生之合建交屋等糾紛另起訴訟，至被上訴人應給付
        之建坪找補費用一百零二萬元，兩造並未爭執，自不在和解範圍內。惟查依
        前開合建契約第六條約定，上訴人本應於該合建工程進行至十樓頂板完成時
        ，無息返還被上訴人所交付之保證金二百萬元，並於取得使用執照時返還所
        餘八百萬元保證金予被上訴人，而被上訴人於本院七十七年度重上字第九八
        號事件中曾以前開保證金返還請求權對上訴人所主張交屋及損害賠償請求權
        主張同時履行抗辯，此有被上訴人所具民事補充上訴理由狀可憑（見本院重
        上字卷第二八七、二八八頁），而上訴人就被上訴人所為同時履行抗辯亦具
        民事準備書狀提出答辯（見本院重上字卷第二六四頁），足證兩造於本院七
        十七年度重上字第九八號事件中就保證金之返還確有所爭執，而建坪找補費
        用依該同意書第一條約定，係由保證金中扣除，足見上訴人所云兩造就建坪
        找補費用並無爭執，自無和解必要云云，委無足取。再參以陳福寧律師在本
        院前審到場證稱：「和解筆錄應是全面解決問題」等語（見本院重上字卷第
        三六四－一頁），而證人即該事件之上訴人等人之訴訟代理人陳金泉律師亦
        在本院前審到場證稱：「對同意書，我完全沒印象。依和解筆錄第八項之寫
        法，我的推測，雙方是要以和解筆錄為終結合建的權利義務」等語（見本院
        重上字卷第三五七頁），且被上訴人亦將其得請求返還之保證金數額由一千
        萬元讓步為五百萬元（見原審卷第八頁、本院更(一)卷第五七頁），為兩造所
        不爭執；又該和解筆錄並於第八項載明：「前七項均圓滿履行完畢後，兩造
        確認就七十一年五月六日所定合建契約均已圓滿履行無誤，兩造互無相干，
        不得再向另一方有任何請求；‧‧‧」及第十項載明：「兩造其餘請求拋棄
        」（見原審卷第九頁），足證兩造成立和解，係在終結雙方間所有因合建所
        衍生之糾葛，而前開同意書既係屬系爭合建契約之補充協議，自亦應在該和
        解範圍內，惟僅具有民法上和解契約之效力，而兩造既已於該和解筆錄第十
        項載明：「兩造其餘請求拋棄」，則上訴人前開建坪找補費用請求權顯已因
        和解而消滅，是上訴人請求被上訴人應給付建坪找補費用一百零二萬元，即
        屬無據。
    (四)上訴人雖又主張依前開和解筆錄第六項之約定，被上訴人本應完成該大樓之公
      共設施，並點交予大樓管理委員會管理，詎被上訴人竟未完成該大樓地下室「
      車道柏油路面、車道粉光、牆面粉光、地坪粉光、內牆防水處理、車道兩側牆
      面整理及磁磚處理」部分之施作，致伊不得不於七十九年七月間花費三十萬一
      千二百九十元僱請訴外人楊勝吉完成該部分公共設施之施作，被上訴人自應依
      債務不履行之規定，賠償伊所受損害云云，並提出訴外人楊勝吉所出具估價單
      （見原審卷第一二一頁）、照片（見原審卷第一二四頁至第一二六頁）、本院
      七十七年二月二十四日勘驗筆錄及現場照片（見本院更(一)卷第一一八至第一二
      一頁）、本院七十七年十月二十一日勘驗筆錄及現場照片（見本院重上字卷第
      七○頁至第九八頁）、票號為ＡＣ0000000號之支票及票根（見本院重
      上字卷第一八一、一八二頁）為證，惟為被上訴人所否認，復查：
      1.上訴人所提出之上開照片（見原審卷第一二四頁至第一二六頁），經核其上
        並無日期，無從確定其拍攝之日期，尚難據為證明被上訴人未依該和解筆錄
        施作大樓地下室公共設施。又本院於受理前開七十七年度重上字第九八號事
        件時，曾先後於七十七年二月二十四日及七十七年十月二十一日二度赴該合
        建大樓現場勘驗，關於七十七年二月二十四日勘驗結果為：「勘驗Ａ、Ｂ棟
        九、十樓及Ｃ棟四樓內部，確如原訴代（指劉叔範律師）主張之情形（即屋
        內地坪部分、廚房磁磚不全，臥室內外牆尚未粉刷，壁磚未貼，天花板尚未
        噴漆）」（見本院更(一)卷第一一九頁）；至七十七年十月二十一日勘驗結果
        則為：「(一)未完成部分：地板、天花板、壁櫥、牆壁、部分廚房未貼磁磚、
        部分房屋內無踢腳。(二)未按裝部分：全部未裝抽風機、照明設備、部分未裝
        風扇、鋁窗、門鈴、燈座。(三)各樓狀況：一樓情形分別不同，二、三樓大略
        相同，六至十樓大略相同。(四)各樓勘驗情形以附圖記載為準」（見本院重上
        字卷第七一頁），均未記載該大樓地下室「車道柏油路面、車道粉光、牆面
        粉光、地坪粉光、內牆防水處理、車道兩側牆面整理及磁磚處理」部分有如
        上訴人所指未完成施作之情形，足證上開勘驗筆錄及現場照片所載被上訴人
        未完工部分，均屬一樓以上建物部分，亦難據為有利於上訴人之認定。
      2.雖證人楊勝吉在本院前審到場證稱：伊曾受雇於上訴人，修補地下室停車場
        及車道未完工部分，於七十九年八月間開始施作，工作一個餘月，工程款約
        三十一萬元，付款方式有現金三萬餘元，其餘二十七萬元係開支票云云（見
        本院重上字卷第三七一、三七二頁），惟查該大樓之保存登記完成日為七十
        八年十一月十日，為兩造所自認（見原審卷第一○○、一○一頁），而依前
        開和解筆錄第六項約定：「乙方（指被上訴人）願於第一、二項保存登記開
        始公告日起三十日內（不論晴、雨、假日）將第一項所示六棟大樓之全部公
        共設施（包括但不限於電梯間之擴音、照明、消防滅火、停車設備等）予以
        完成並點交與大樓管理員管理」（見原審卷第八頁），則被上訴人早在七十
        八年十一月十日即已辦妥該大樓所有公共設施保存登記，上訴人竟遲至上開
        公共設施完成期限一年後之七十九年八月間始僱請訴外人楊勝吉至該大樓地
        下室施工，而上訴人復不能舉證證明曾催告被上訴人施作地下室公共設施（
        見本院重上字卷第三六六頁），顯與常情有悖，尚難僅憑證人楊勝吉所為之
        上開證詞，遽認定被上訴人未依該和解筆錄第六項之約定，於七十八年十一
        月十日前完成該大樓地下室停車場及車道工程之施作。又證人即當時在陽明
        廣場大廈管理委員會主任委員余土龍（即余俊龍）於本院本次更審中更到場
        證稱：「我記得我們是告地主與建商（指被上訴人）要一起移轉登記，當時
        建商已經把公共設施做好了，所以我們才能辦理過戶，‧‧‧」「（曾擔任
        過陽明大廈的主任委員，大約十幾年前，（被上證一即本院更(一)卷第四十三
        頁）收據的名字是我簽的沒錯」、「（收到本院更(一)卷第四十三頁代墊款七
        萬五千元）是我代收後交給大樓管理委員會，是用在整個大樓的管理上」等
        語（見本院更(一)卷第八四、八五頁）。
      3.再依兩造所承認為真正之陽明廣場大廈管理委員會七十九年五月十五日財務
        報告之記載，該大樓公共設施僅餘「管理員公廁一間及公共設施水管乙支」
        未完成，有該財務報告可稽（見本院重上字卷第一五○頁），並未記載有如
        上訴人所指前開地下室停車場、車道等公共設施未完成施工之情形。雖上訴
        人云系爭地下室部分產權一開始即已分配給地主即上訴人，其他住戶並無任
        何權利，從而該部分之公共設施是否完成，即非其他住戶所關心（見本院更
        (一)卷第一三六頁），自不得以該財務報告認定被上訴人已點交地下室公共設
        施之證據。惟查依前開和解筆錄第六項明載：「被上訴人應完成該大樓全部
        公共設施並點交予大樓管理委員會」（見原審卷第八頁）之約定，可知該管
        理委員會對大樓地下室公共設施應有直接利害關係，否則上訴人何須同意該
        大樓全部公共設施應點交予大樓管理委員會並由其管理；再依上開財務報告
        記載：「一、設施工程完成部分：七七年六月修地下室電動門七三○○
        七七年七月地下室電動門修理換新，委員會支付二八五○，車位每位三○○
        ○Ｘ五＝一五○○○，全部一七八五○，‧‧‧，七十七年十二月發包地
        下室照明及十三樓管理員休息室照明六八○○，‧‧‧」（見本院重上字卷
        第一五○頁）等情，益證該大樓地下室確已交由管理委員會管理；復經參酌
        上訴人所指由其僱工施作部分為該大樓地下室「車道柏油路面、車道粉光、
        牆面粉光、地坪粉光、內牆防水處理、車道兩側牆面整理及磁磚處理」等公
        共設施，均屬於車道、牆面及地坪等表面工程，不涉及結構及管線等專業工
        程，一般人依通常注意程度以肉眼即可觀察各該項工程是否完成，如被上訴
        人果未完成，何以該大樓管理委員會竟未發現，甚至本院於前開二次赴現場
        勘驗結果，亦未發現，尤見上訴人所為此部分之主張，殊不足取。
      4.系爭大樓之全部公共設施既已交由該大樓管理委員會管理，而該大樓管理委
        員會所出具財務報告，並未記載該大樓地下室有如上訴人所指車道、牆面及
        地坪等公共設施未完成之情形，而上訴人復始終不能舉證證明其曾催告被上
        訴人完成其所指未完成之公共設施，則上訴人依據和解筆錄第六項之約定，
        請求被上訴人賠償其代為僱工施作公共設施費用三十萬一千二百九十元，亦
        屬無據。
三、綜上所述，上訴人依據和解筆錄及同意書之約定，請求被上訴人給付代墊之七十
    八年度至八十一年度之地價稅款，共計九十七萬零二百七十五元及自起訴狀繕本
    百分之五計算之利息部分，自屬應予准許；至超過上開部分（除確定部分外）之
    請求，即屬不應准許。從而原審就上開應予准許部分，所為上訴人敗訴之判決，
    尚有未洽，上訴論旨指摘原判決此部分不當，求予廢棄改判，為有理由；就上開
    不應准許部分，所為上訴人敗訴之判決，並無不合，上訴論旨指摘原判決此部分
    不當，求予廢棄改判，為無理由，應予駁回。
四、至兩造其餘之攻擊或防禦方法及未經援用之證據，經本院斟酌後，認為均不足以
    影響本判決之結果，自無逐一詳予論駁之必要，併此敘明。
七、據上論結，本件上訴為一部有理由，一部無理由，依民事訴訟法第四百五十條、
    第四百四十九條第一項、第七十九條但書，判決如主文。
中      華      民      國    九十二    年      八      月      五      日
                                    民事第十三庭
                                        審判長法  官  林  鄉  誠
                                              法  官  鄭  威  莉
                                              法  官  王  聖  惠
右正本係照原本作成。
不得上訴。
中      華      民      國    九十二    年      八      月      六      日
                                              書記官  陳  樂  觀


司法院資訊處製作；財團法人民間司法改革基金會備份。
